【裁判字號】    95,重上更(三),244
【裁判日期】    950629
【裁判案由】    洗錢防制法
【裁判全文】
臺灣高等法院臺南分院刑事判決   95年度重上更(三)字第244號
上  訴  人
即  被  告  乙○○
上  訴  人
即  被  告  甲○○
共      同
選任辯護人  曾柏暠  律師
上列上訴人因洗錢防制法等案件，不服臺灣雲林地方法院88年度
易字第508號中華民國88年7月22日第一審判決（起訴案號：臺灣
雲林地方法院檢察署87年度偵字第1002號），提起上訴，判決後
，經最高法院第3次發回更審，本院判決如下：
    主  文
原判決關於乙○○、甲○○部分撤銷。
乙○○、甲○○共同連續洗錢，各處有期徒刑捌月。乙○○自顏
連卿處收受贓款新台幣五十萬元，及乙○○、甲○○於86年10月
間，留下新台幣二百萬元自行收受，均沒收之，如全部或一部不
能沒收時，以其財產抵償之。
    事  實
一、顏連卿與徐偉君，於民國（下同）86年9月15日，在台中縣
    沙鹿鎮○○路63號前，共同綁架勒贖紀水樹，並於86年9月
    21日，取得贖款新台幣（下同）二千萬元，各分得贓款一千
    萬元後，顏連卿為隱匿因自己重大犯罪所得財物，於附表所
    示時地，將附表所示因自己重大犯罪所得財物，以附表所示
    方式，交予知情乙○○及甲○○收受，乙○○及甲○○2人
    明知顏連卿所交付之現款，係顏連卿因重大犯罪所得財物，
    竟基於洗錢之概括犯意予以收受，並以附表所示之時間或單
    獨或共同，以附表所示方式之方法隱匿、收受、搬運他人因
    重大犯罪所得財物，交付予附表所示之人。
二、案經內政部警政署刑事警察局移送臺灣雲林地方法院檢察署
    檢察官偵查起訴。
    理  由
一、訊據上訴人即被告乙○○、甲○○供承於上揭時地，收受、
    搬運顏連卿所交付現款七百萬元，並以如附表所示之方法，
    將上開現款處理，惟辯稱：伊等不知道上開現款是顏連卿因
    擄人勒贖重大犯罪所得財物等語。
二、查被告乙○○於附表所示時地，由顏連卿處收受附表所示之
    現款後，即夥同甲○○以附表所示方式交陳新良轉交顏連卿
    之事實，業經被告乙○○於警訊時供稱：「顏連卿是在86年
    中秋節前後1、2天在台中市雄貓天廈將錢交給我」、「顏連
    卿將錢交給我時，曾囑咐我將錢先埋在我家所有聯美往大埤
    方向之田埂上，然後找甲○○再把錢交給他，並告訴甲○○
    如果他出事，務必要將這筆錢交給他的家人」、「86年中秋
    過後第3天的下午3、4點我帶甲○○前往我家所有農地田埂
    上挖取埋藏之贓款，當面交給甲○○保管」、「86年11月中
    旬，我和甲○○開車攜帶二百萬元到桃園平鎮市康美實業公
    司給經理陳新良，委託他匯往大陸其舅帳戶，再由顏某前往
    取款，另於86年11月23日我和甲○○前往大陸找顏某時順道
    攜帶一百萬元拿到陳新良住處寄放，後來甲○○於86年12月
    下旬第2次要到大陸時再拿二百萬元」（詳雲林縣警察局第
    858號卷第16頁至第18頁），於偵查中及本院更一審亦為相
    同之供述（詳偵字第334號卷第9頁第43頁、本院更一卷第54
    頁、第100頁、第101頁）。而甲○○於警訊時亦稱：「乙○
    ○於86年10月間，找我一起前往乙○○他們在大埤路田裡挖
    獲該錢，我即將該筆錢拿回我家裡房內藏放，86年11月間拿
    二百萬元到桃園平鎮市康美實業公司，86年11月22日交一百
    萬元給乙○○，86年12月帶二百萬元到大陸」（詳詳雲林縣
    警察局第858號卷第8頁至第10頁）），於偵查、原審及本院
    更一審亦為相同之供述（詳偵字第334號卷第24頁、第25頁
    、第42頁、原審卷第53頁、本院更一卷第54頁），復經同案
    被告陳新良及顏連卿於警訊、原審偵審及本院調查時供證甚
    詳，並有搜索扣押證明筆錄3份及扣案剩餘贓款六十五萬元
    、勞力士手錶一只在卷足證，足證被告乙○○及甲○○確有
    收受搬運顏連卿所交付附表所示之財物無訛，故乙○○在原
    審及本院更三審時辯稱：係顏連卿自行將贓款七百萬元，埋
    於伊位於雲林縣大埤鄉田裡後，再電告我找甲○○將錢挖出
    云云，顯與前述情節不符，要非可信。
三、被告等雖以不知上開現款是顏連卿因擄人勒贖重大犯罪所得
    財物等語置辯，惟查：
    （一）被告乙○○於警訊時供稱：「我知道顏連卿涉及盜匪
          及空頭支票案件通緝」、「顏連卿是在86年中秋節前
          後1、2天在台中市雄貓天廈將錢交給我」、「顏連卿
          將錢交給我時，曾囑咐我將錢先埋在我家所有聯美往
          大埤方向之田埂上，然後找甲○○再把錢交給他，並
          告訴甲○○如果他出事，務必要將這筆錢交給他的家
          人」、「顏連卿交給我贓款時，另外給我五十萬元作
          生意」、「我當時見報紙刊登以後，與甲○○在挖取
          該筆錢時，就猜想這些錢是綁架紀水樹所得之贓款」
          （詳雲林縣警察局第858號卷第16頁至第18頁），於
          偵查中供稱：「顏連卿係於86年9月中秋節左右，在
          台中市○○路雄貓天廈交給我，要求伊先將現鈔埋藏
          田裡，嗣顏連卿通知我將部分現款交甲○○，並交待
          我轉告甲○○，萬一顏連卿出事，務必將現款交顏連
          卿家人」等語（詳偵字第334號卷23頁、第24頁、第
          43頁）。而同案被告顏連卿於警訊亦供稱：「我於86
          年9月21日，在台中市將七百萬元交予乙○○，要賴
          志榮將現款，帶回雲林縣大埤鄉聯美村，埋藏於賴志
          榮田裡等語（詳刑事警察局第12658號卷第4頁、第14
          頁）。偵查及本院更一審亦稱：與徐偉君共同綁架紀
          水樹分得一千萬元，將其中之七百萬元是在台中市西
          屯交給乙○○拿去田裡埋的（詳偵字第334號卷第9頁
          、本院更一卷第82頁），足證同案被告顏連卿於案發
          後，即通知被告乙○○將部分贖款，攜回雲林縣大埤
          鄉聯美村，並埋藏乙○○田裡至明。衡情倘若屬合法
          正當款項，儘可直接存入顏連卿所設銀行帳戶，何須
          大費周章，委請被告乙○○，攜至雲林縣大埤鄉埋於
          田裡，以掩人耳目，又被告乙○○與顏連卿，係居住
          於同一村，且同為國小及國中同學，為被告乙○○所
          不爭。而同案被告顏連卿，先後於85年及86年間，因
          懲治盜匪條例及偽造有價證券案，遭臺灣桃園地方法
          院及臺中地方法院通緝，有顏連卿全國前案紀錄表在
          卷足稽，則同案被告顏連卿豈有可能，無故卻擁有如
          此鉅額現鈔，且無端贈予被告乙○○五十萬元，參諸
          被告乙○○於警訊時供稱知道顏連卿涉及盜匪及空頭
          支票案件通緝，已如前述，於原審亦供稱：有感覺錢
          來源可疑等語（詳原審卷95頁反面）。由此觀之，被
          告乙○○對顏連卿所交付七百萬元，係重大犯罪所得
          財物，應屬明知。被告乙○○於偵查中雖供稱：我只
          知他跑路，且有在偽造支票，他拿給我時，我想可能
          是他偽造支票的錢云云（詳偵字第334號卷第24頁）
          。然依前所述，同案被告顏連卿在遭通緝情形下，卻
          突然擁有如此重大鉅款，竟不存在銀行，而反於常情
          地，委請被告乙○○埋於田裡，此等不尋常之舉，倘
          若謂被告乙○○不知顏連卿所交款項，係屬贓款，實
          令人難以置信。又被告乙○○曾與甲○○兩度攜帶現
          款二百萬元、一百萬元，委請陳新良透過其銀行帳戶
          ，匯款至大陸地區予顏連卿，並前往大陸地區接受顏
          連卿招待，該部分事實，亦為被告乙○○坦承在卷，
          核與同案被告甲○○、陳新良供述情節，大致相符。
    （二）被告甲○○與顏連卿、乙○○俱屬同村朋友，彼此情
          誼甚佳，已據被告甲○○於警訊供承（詳警刑字第
          858號卷第10頁、第12658號號卷第84頁）。而被告賴
          志榮於偵查中亦供稱：顏連卿囑伊將款項交甲○○時
          ，並要求伊轉告甲○○，若日後顏連卿「出事」，須
          將前開款項，交予顏連卿家人等語，已如前述。被告
          乙○○復於86年中秋節後第3天下午，帶同被告陳瑞
          麟前往被告乙○○田裡，挖出先前埋藏該處現款七百
          萬元，並交甲○○保管，亦據被告乙○○於更一審供
          明，己如前述。衡情，倘若屬合法來源款項，儘可直
          接存入銀行帳戶，以供隨時提領，何須埋藏於雲林縣
          大埤鄉間偏僻田裡，以避人耳目？顯然被告甲○○偕
          同被告乙○○，前往大埤鄉田裡挖取該款時，均已明
          知該款項，係屬犯罪所得財物極明。且事後除依顏連
          卿指示搬運贓款外，甚至將其中二百萬元，留供己用
          ，如此情節，豈能諉稱不知該款來源，況且被告陳瑞
          麟偵查中供稱：「問：當時你認為顏連卿何以有七百
          萬元？答：覺得來源可疑，但無法確知真正來源；起
          先不知這筆錢來源，後來乙○○看報，與我討論懷疑
          是綁票贖款等語（詳偵字第334號卷第24頁、第25頁
          ），雖屬避就之詞，但益徵被告甲○○明知該七百萬
          元現款，係屬顏連卿犯罪所得財物，殆可斷言。
    （三）至顏連卿、乙○○等於警訊雖供稱：於86年9月21日
          在台中市日所交付一包錢是六百萬元，惟顏連卿、賴
          志榮及甲○○3人事後均更正為七百萬元；並稱因一
          大綑錢，當時可能是算錯，應該是七百萬元等語（詳
          警刑字第858號卷第11頁、第18頁、偵字第334號卷第
          9頁、第24頁、原審卷第53頁、第61頁、上訴卷第54
          頁、更一卷第54頁、第82頁至85頁、第100頁至第105
          頁、第114頁），則互核三人上開供述，就贓款係七
          百萬元內容均相符合，堪可信實。準此，共同被告顏
          連卿交予被告乙○○、甲○○贓款，應係七百萬元，
          核屬無誤。
    （四）綜上所述，被告等所辯不知上開現款是顏連卿因擄人
          勒贖重大犯罪所得財物等語，自屬卸責之詞，不足採
          信，其犯行應可認定。
四、至乙○○雖於本院更一審供稱，其於警訊係遭刑求云云，惟
    查乙○○於偵查及原審審理時，均未曾主張於警訊係遭刑求
    ，更於偵查中供稱：「警訊所述均實在，沒有補充」（詳偵
    字第1002號卷第62頁），且其警訊所述與原審所供，除對顏
    連卿交付七百萬元之地點不同，即警訊稱：「顏連卿是在台
    中市雄貓天廈將錢交給我」、「顏連卿將錢交給我時，曾囑
    咐我將錢先埋在我家所有聯美往大埤方向之田埂上，然後找
    甲○○再把錢交給他」，原審稱：「顏連卿自行將贓款七百
    萬元，埋於伊位於雲林縣大埤鄉田裡後，再電告我找甲○○
    將錢挖出」外，其餘部分均大致相符，況其在更一審時，亦
    坦承犯行，僅以不知上開現款是顏連卿因擄人勒贖重大犯罪
    所得財物為而已，況上情與甲○○、陳新良及顏連卿所供均
    相符，已如前述，此部分之抗辯，殊不足取。
五、洗錢防制法於85年10月23日公布，於86年4月23日生效，嗣
    於92年2月6日修正，並於92年8月6日生效，有關洗錢罪之法
    定刑已有變更，舊法第9條第1項僅規定：「洗錢者，處五年
    以下有期徒刑，得併科新台幣三百萬元以下罰金」，新法則
    於第9條第1項規定：「掩飾或隱匿因自己重大犯罪所得財物
    或財產上利益之罪者，處五年以下有期徒刑，得併科新台幣
    三百萬元以下罰金」。第2項規定：「掩飾、收受、搬運、
    寄藏、故買或牙保他人因重大犯罪所得財物或財產上利益之
    罪者，處七年以下有期徒刑，得併科新台幣五百萬元以下罰
    金」。被告之犯罪時間在86年9月間，行為後法律有變更，
    比較新、舊法結果，以舊法有利於被告，應依刑法第2條第1
    項後段，適用有利於被告之舊法論處。
六、查擄人勒贖係最輕本刑為五年以上有期徒刑以上之刑之罪，
    為修正前洗錢防制法第3條第1項第1款所定重大犯罪。被告
    乙○○及甲○○所收受及搬運者，既屬顏連卿擄人勒贖所得
    財物。核被告乙○○、甲○○所為，均係犯修正前洗錢防制
    法第9條第1項洗錢罪。公訴人認被告乙○○、甲○○收受搬
    運顏連卿擄人勒贖所得財物部分，係成立刑法第349條第1項
    收受贓物罪，該部分起訴法條，尚有未洽，應予變更。又被
    告乙○○、甲○○就附表所示洗錢犯行，其中附表編號2、3
    、4部分，彼此間有犯意聯絡及行為分擔，應均論以共同正
    犯。其餘附表編號1、5部分係乙○○、甲○○「各自單獨」
    所為。被告乙○○於86年9月21日一次收受五十萬元及寄藏
    七百萬元，其一行為同時犯「收受」他人因重大犯罪所得財
    物罪及「寄藏」他人因重大犯罪所得財物罪，係以一行為觸
    犯上開二罪名，為想像競合犯，應依刑法第55條前段從一重
    之寄藏罪處斷。乙○○於86年9月21日一次收受五十萬元及
    寄藏七百萬元後，將其中之七百萬元與甲○○於同年10月、
    11月、12月間分批輾轉交付顏連卿之行為，其時間密接，侵
    害同一法益，係屬個舉動之接續實行，應認係接續犯。又修
    正前洗錢防制法第12條第1項規定：犯第9條之罪者，其因犯
    罪所得財物或財產上利益，除應發還被害人或第三人者外，
    不問屬於犯人與否，沒收之，如全部或一部不能沒收時，追
    徵其價額或以其財產抵償之。上開規定，乃沒收特別規定。
    而依同法第4條第2款復將「因犯罪取得之報酬」列為「因犯
    罪所得財物或財產上利益」之一種，足認因洗錢犯罪所取得
    報酬，亦係因犯罪所得財物，應依同法第12條第1項規定宣
    告沒收，如全部或一部不能沒收時，追徵其價額，或以其財
    產抵償之，本件被告乙○○於86年9月21日自顏連卿處，所
    收受贓款五十萬元及甲○○、乙○○於86年10月間，留下二
    百萬元自行收受，該五十萬元、二百萬元，被告2人始終無
    法提出收受該二筆款項正當法律權源，自堪認定係屬被告乙
    ○○、甲○○二人為顏連卿搬運、隱匿、寄藏犯擄人勒贖罪
    所得贓款報酬。而應依洗錢防制法第12條第1項、第4條第2
    款規定．併予宣告沒收，如全部或一部不能沒收時，以其財
    產抵償之。
七、原審以被告乙○○、甲○○收受、搬運顏連卿擄人勒贖所得
    財物部分，罪證明確，因予論罪科刑，固非無見；惟查：（
    一）本件被告乙○○、甲○○收受、搬運時間，均於86年9
    月至12間，惟洗錢防制法已生效施行，且洗錢防制法乃刑法
    贓物罪特別規定，屬法律競合關係，自應優先適用洗錢防制
    法，原判決未予適用洗錢防制法有關規定論處。（二）洗錢
    防制法第12條第1項規定：犯第9條之罪者，其因犯罪所得財
    物或財產上利益，除應發還被害人或第三人者外，不問屬於
    犯人與否，沒收之，如全部或一部不能沒收時，追徵其價額
    或以其財產抵償之。上開規定，乃沒收特別規定。又依同法
    第4條第2款復將「因犯罪取得之報酬」列為「因犯罪所得財
    物或財產上利益」之一種，足認因洗錢犯罪所取得報酬，亦
    係因犯罪所得財物，應依同法第12條第1項規定宣告沒收，
    如全部或一部不能沒收時，追徵其價額，或以其財產抵償之
    。原判決就被告乙○○於6年9月21日自顏連卿處，所收受贓
    款五十萬元，及甲○○、乙○○於86年10月間，留下二百萬
    元自行收受，該五十萬元、二百萬元，核係被告乙○○、甲
    ○○2人，為顏連卿搬運、隱匿、寄藏犯擄人勒贖罪所得贓
    款報酬，自應依洗錢防制法第12條第1項規定併予宣告沒收
    ，如全部或一部不能沒收時，應以其財產抵償之，原判決未
    予宣告沒收。（三）被告乙○○於86年9月21日一次收受五
    十萬元及七百萬元後，將其中之七百萬元與甲○○於同年10
    月、11月、12月間分批輾轉交付顏連卿之行為，其時間密接
    ，侵害同一法益，係屬個舉動之接續實行，應認係接續犯，
    原審認係連續犯。（四）洗錢防制法於85年10月23日公布，
    於86年4月23日生效，嗣於92年2月6日修正，並於92年8月6
    日生效，有關洗錢罪之法定刑已有變更，原審不及比較新舊
    法而適用最有利於被告之法律，均有未合，被告乙○○及甲
    ○○上訴意旨，均否認知悉所收受、搬運者，乃他人因重大
    犯罪所得財物，固無可取。然原判決關於被告乙○○、甲○
    ○部分，既有上述可議之處，即屬無可維持，自應由本院將
    原判決關於該部分撤銷改判。爰審酌被告乙○○及甲○○犯
    罪動機、目的、手段、對社會所生危害及犯後態度等一切情
    狀，分別量處有期徒刑八月。自顏連卿處收受贓款新台幣五
    十萬元，及乙○○、甲○○於86年10月間，留下新台幣二百
    萬元自行收受，均依法沒收之，如全部或一部不能沒收時，
    以其財產抵償之
八、據上論斷，應依刑事訴訟法第369條第1項前段、第364條、
    第300條、第299條第1項前段，修正前洗錢防制法第9條第1
    項、第12條第1項、第4條第2款，刑法第11條前段、第2條第
    1項後段、第28條、第55條，判決如主文。
本案經檢察官林炎昇到庭執行職務。
中    華    民    國    95    年    6     月    29    日
                 刑事第五庭     審判長法  官  楊明章
                                      法  官  楊子莊
                                      法  官  戴勝利
以上正本證明與原本無異。
如不服本判決，應於收受本判決後十日內向本院提出上訴書狀。
其未敘述上訴理由者並得於提起上訴後十日內向本院補提理由書
狀（均須按他造當事人之人數附繕本）「切勿逕送上級法院」。
                                      書記官  陳淑貞
中    華    民    國    95    年    6     月    30    日
附錄：本判決論罪科刑法條：
修正前洗錢防制法第9條第1項：洗錢者，處五年以下有期徒刑，
                            得併科新台幣三百萬元以下罰金
                            。
附表：
┌─┬───┬─────┬────┬────────────┐
│編│有 無 │時      間│犯罪地點│  犯    罪    型    態  │
│號│共 犯 │          │        │                        │
├─┼───┼─────┼────┼────────────┤
│  │      │          │台中市西│  自顏連卿處收受贓款五十│
│01│乙○○│86年9月21 │屯路雄貓│  萬元，並收受贓款七百萬│
│  │一  人│日        │天廈    │  元搬運至雲林縣大埤鄉田│
│  │      │          │        │  中埋藏                │
├─┼───┼─────┼────┼────────────┤
│  │      │          │ 雲林縣 │ 乙○○與甲○○共同取出 │
│02│乙○○│86年10間  │ 大埤鄉 │ 贓七百萬元，留二百萬元 │
│  │      │          │        │ 其中一百萬元交給顏連卿 │
│  │甲○○│          │        │ 母親，另一百萬元一起到 │
│  │      │          │        │ 大陸玩花掉。           │
├─┼───┼─────┼────┼────────────┤
│  │      │          │        │ 乙○○與甲○○共同提二 │
│03│乙○○│86年11 間 │        │ 百萬元至桃園陳新良住處 │
│  │甲○○│          │        │ ，由陳新良以匯款之方式 │
│  │      │          │        │ 匯款至大陸與顏連卿。   │
│  │      │          │        │                        │
├─┼───┼─────┼────┼────────────┤
│  │      │          │        │ 乙○○與甲○○共同提一 │
│04│乙○○│86年12月間│        │ 百萬元至桃園陳新良住處 │
│  │甲○○│          │        │ 交給陳新良收受         │
│  │      │          │        │ 。                     │
│  │      │          │        │                        │
├─┼───┼─────┼────┼────────────┤
│  │      │          │        │甲○○自己帶二百萬元至大│
│05│甲○○│86年12月間│        │陸交予顏連卿，但未尋獲顏│
│  │      │          │        │連卿                    │
│  │      │          │        │。                      │
──────────────────────────── ──


司法院資訊處製作；財團法人民間司法改革基金會備份。
